【裁判字號】    99,訴,1167
【裁判日期】    991022
【裁判案由】    侵權行為損害賠償
【裁判全文】
臺灣臺南地方法院民事判決              99年度訴字第1167號
原      告  顏中生
            蔡鍾興
被      告  李美芳
訴訟代理人  蕭麗琍律師
上當事人間請求侵權行為損害賠償事件，本院於民國99年10月8
日言詞辯論終結，判決如下：
    主    文
原告之訴駁回。
訴訟費用由原告負擔。
    事實及理由
一、原告起訴主張：
  (一)原告顏中生、蔡鍾興及訴外人陳瑞河、黃國波、余崑泰、謝
    通及被告共7人，於民國94年間協議共同投資興建臺南市○
    區○○段30-2、30-5、30-6、30-7地號等4筆土地（下稱系
    爭投資案），約定股份比例為原告顏中生15%、原告蔡鍾興
    11%、訴外人陳瑞河11%、訴外人黃國波12%、訴外人余崑泰
    11%、訴外人謝通12%、被告李美芳12%。而其中第一筆成立
    資金來源，則委由被告負責籌措新臺幣（下同）10,000,000
    元作為公基金，該筆資金之借款條件為每月支付利息6萬元
    ，由公基金及因運用公基金所生之利潤支付，並於系爭投資
    案結案後分配16%利潤予外部投資人（即前開10,000,000元
    之債權人）分配。
  (二)又因系爭投資案是七人個案集體投資並無建設公司名份，政
    府規定要有建設公司才能蓋房子，因此決議由訴外人黃國波
    於93年12月31日成立台達信建設開發股份有限公司（下稱台
    達信公司），並擔任該公司負責人，系爭投資案再向訴外人
    台達信公司借名興建，並借訴外人台達信公司之名向銀行辦
    理融資，條件為系爭投資案結案後，須償還所有借貸款項並
    扣除訴外人台達信公司應繳之稅負後，再按股份比例分配盈
    餘。
  (三)系爭投資案本由被告負責財務收支，被告卻於95年11月2日
    逕行向經濟部申報由其取代訴外人黃國波成為訴外人台達信
    公司之董事長，並將系爭投資案據為訴外人台達信公司本身
    內部之建設案件，以五鬼搬運法將訴外人台達信公司其他投
    資案之開銷金額灌入系爭投資案，顯已違反系爭投資案與訴
    外人台達信公司借名之協議。而系爭投資案於96年4月賣清
    所有興建之房屋，被告卻遲不結算系爭投資案之收支盈餘狀
    況，亦不公開帳目明細，僅對外公開聲稱此投資案虧損1,45
    0,000元，迄至臺灣臺南地方法院檢察署（下稱臺南地檢署
    ）98年度偵字第14741號案件偵查中，被告始提出「東方明
    珠合作案完成結算表」，所列時間為自94年1月1日起至96年
    10月31日止，被告並向檢察官陳稱該結算表係委由會計師結
    算，共計支出金額37,964,951元，扣除收入金額36,509,000
    元，故虧損1,455,951元。因該結算表中支出部分數額很離
    譜，經原告向訴外人台達信公司所委任之理計會計師事務所
    求證後得知，該結算表並非由其事務所編製，並請會計師於
    99年6月23日開立證明書。
  (四)原告等依被告所提出之結算表項目逐一會算後發現，被告浮
    報支出約為7,310,000元，故系爭投資案總收入為36,500,00
    0元，總成本支出為30,650,000元（含稅捐），稅後淨利應
    為5,800,000元，依協議書之約定，被告應分別分配盈餘予
    原告顏中生870,000元【計算式：5,800,000（元）×15％＝
    870,000（元）】、原告蔡鍾興638,000元【計算式：5,800,
    000（元）×11％＝638,000（元）】。因被告做假帳等行為
    ，故意不法侵害原告二人之權利，並故意以背於善良風俗之
    方法，加損害於原告，自應對原告負損害賠償責任。為此依
    據侵權行為損害賠償之規定提起本件訴訟，並求為判決如聲
    明所示。
  (五)聲明：
    被告應給付原告顏中生870,000元，原告蔡鍾興638,000元，
    及均自起訴狀繕本送達翌日起至清償日止，按週年利率百分
    之5計算之利息。
  (六)對被告抗辯所為之陳述：
    1.原告2年前已向臺南地檢署提起告訴，原告得附帶提起民
      事訴訟，故原告之損害賠償請求權並未罹於時效而消滅。
    2.訴外人台達信公司成立之目的是為「東方明珠」建案之興
      建，與被告沒有關係，亦非被告自己開設的公司。而訴外
      人台達信公司成立後購買東方明珠的基地，共花費14,000
      ,000元，扣掉被告應籌措的10,000,000元，不足的4,000,
      000元，是由原告蔡鍾興經拍賣購買永僑公司負責人蔡鐘
      霖（原告蔡鍾興的哥哥）在大同路的店面後，向臺南六信
      抵押借款6,700,000元中的4,000,000元支付。而訴外人台
      達信公司購買土地後，原告顏中生代向訴外人陽信銀行借
      款12,0 00,000元，但訴外人陽信銀行認為訴外人台達信
      公司是新成立之公司，信用不夠，原告顏中生才去找了訴
      外人謝通（時任菲律賓首都銀行經理）擔任借款保證人，
      並允諾訴外人謝通可以分紅，並邀集各合夥人於94年5月
      15日至訴外人台達信公司簽署協議書，就分紅比例達成共
      識，訴外人陽信銀行後來才同意借款。前開協議書之性質
      為合夥契約書。
    3.原告顏中生與訴外人陳瑞河曾找過被告要求結算，但被告
      拒絕之，且帳目均不公開。嗣被告出示一張盈餘70餘萬元
      之結算表，要求原告等人簽名，但因金額過於離譜而遭原
      告等人拒絕，被告直到臺南地檢署偵查庭訊時才提出自稱
      是會計師所製作，虧損140餘萬元之完成結算表，惟該結
      算表並無會計師簽證，亦無訴外人台達信公司之簽名。
    4.訴外人余崑泰與被告為三十幾年的好朋友，表示這件事情
      就算了，不再對被告請求。訴外人謝通人在台北，因出庭
      另需花費交通費用，不划算；訴外人陳瑞河則認為起訴還
      要繳裁判費，他沒有錢，故均未對被告請求。
二、被告方面則請求駁回原告之訴，並以下列情詞置辯：
  (一)原告蔡鍾興於93年底以臺南市建築業前輩自居，並向被告佯
    稱其因積欠國稅局稅款，不便再以其名義興建房屋，願集資
    由被告購買臺南市○區○○段（應為裕豐段之誤）30-2地號
    土地，再以訴外人台達信公司名義興建4棟房屋出售，當時
    約定由原告顏中生、原告蔡鍾興及被告、訴外人陳瑞河、余
    崑泰各自出資400萬元，共計2,000萬元。原告顏中生於94年
    初提出一紙協議書要求眾人簽署，被告原以資金尚未到位而
    不願簽名，然原告顏中生卻向被告表示「若日後資金未能到
    位，協議書等於無效」等語，被告信以為真，乃在協議書上
    簽名，而該協議書僅原告顏中生一人持有，其他人均無。
  (二)詎原告及訴外人陳瑞河、余崑泰等人並未依原始承諾各自出
    資400萬元，僅被告有出資1,000萬元。而原告等人及其他投
    資人並未實際出資情事，原告顏中生、原告蔡鍾興於臺南地
    檢署對被告提出之侵占等案件（臺南地檢署98年度偵字第14
    740號、第14741號、第14742號、第14988號不起訴處分書參
    照）中，偵查中均曾以證人身分結證證明之。因原告等人未
    依約出資，被告須自行負擔巨額之利息支出，且房屋興建後
    銷售不佳，直至96年10月5日才全數銷售完畢，致被告成本
    倍增。
  (三)又被告於96年11月初通知原告及訴外人陳瑞河、訴外人余崑
    泰等人至公司會算帳目，因眾人均明知系爭投資案早已虧損
    ，不可能賺錢，故當日僅原告顏中生、訴外人陳瑞河至公司
    會帳，而被告當場提出「東方明珠合作案完成結算表」及支
    出傳票、會計帳冊等供原告顏中生、訴外人陳瑞河查閱，當
    時兩人均無意見。詎事隔2年後，原告顏中生又與原告蔡鍾
    興聯名對被告提出刑事告訴及民事起訴，自無理由。
  (四)被告於96年11月初交付予原告顏中生等人之「東方明珠合作
    案完成結算表」，係訴外人台達信公司之會計依據發票、支
    出傳票、會計帳冊等資料結算製作，並非委由徐麗卿會計師
    編製，被告於臺南地檢署偵查庭訊時，亦係稱該結算表是會
    計所算，被告所做，而非如原告所稱有表示該結算表是由會
    計師所做等語，原告等顯然明知此情事仍故意曲解。至原告
    所提出之「原告會算表」乃原告自行製作，並無任何依據。
    又臺南地檢署不起訴處分書中亦載明「經查：告訴人顏中生
    及蔡鍾興結證稱：被告李美芳出資1千萬元，其他人沒有實
    際出資之語。是該建案僅被告李美芳實際出資1千萬元，告
    訴人顏中生及蔡鍾興既未有任何資金支出，是否可依本案協
    議書分配利潤，已非無疑」，原告等未依約出資，事後再無
    中生有，自稱淨利為5,800,000元，進而要求分配盈餘，實
    屬無稽。
  (五)以侵權行為為原因，請求回復原狀或賠償損害者，應就其權
    利被侵害之事實負立證之責（最高法院19年上字第38號判例
    參照）。損害賠償之債，以有損害之發生及有責任原因之事
    實，並二者之間，有相當因果關係為成立要件。故原告所主
    張損害賠償之債，如不合於此項成立要件者，即難謂有損害
    賠償請求權存在（最高法院48年台上字第481號判例參照）
    。本件原告等以被告侵權為由請求損害賠償，自應就其權利
    被侵害、損害之發生、有責原因及其間之因果關係等損害賠
    償請求權成立之要件負舉證責任，否則即應駁回其請求。
  (六)若原告係依「東方明珠合作案完成結算表」作為請求侵權行
    為損害賠償之依據，則其請求權之時效應自96年11月起算，
    迄今已經超過2年之期間，時效已經完成。
三、得心證之理由：
  (一)原告主張原告顏中生、蔡鍾興及訴外人陳瑞河、黃國波、余
    崑泰、謝通及被告共7人，於94年間協議共同投資系爭投資
    案，約定股份比例為原告顏中生15%、原告蔡鍾興11%、訴外
    人陳瑞河11%、訴外人黃國波12%、訴外人余崑泰11%、訴外
    人謝通12%、被告李美芳12%等情，業據其提出協議書1紙為
    證，且被告對協議書之真正亦表示不爭執（見本院卷第25頁
    背面），自堪信原告此部分之主張為真實。
  (二)至原告另主張被告在臺南地檢署98年偵字第14741號案件偵
    查中提出「東方明珠合作案完成結算表」，被告並向檢察官
    陳稱該結算表係委由會計師結算，共計支出金額37,964,951
    元，扣除收入金額36,509,000元，故虧損1,455,951元，原
    告等依被告所提出之結算表項目逐一會算後發現，被告浮報
    支出約為7,310,000元，因被告做假帳等行為，故意不法侵
    害原告二人之權利，並故意以背於善良風俗之方法，加損害
    於原告，自應對原告負損害賠償責任等語，則為被告所否認
    ，並以前詞置辯，經查：
    1.本院調取臺南地檢署98年度偵字第14741號案件全卷（含9
      8年度他字第656號）卷宗，被告曾於98年7月8日提出刑事
      辯護狀，表示：購地興建之透天厝於96年9月全部售完，
      結果虧損145萬多元，被告乃做成結算表（附件1）等語，
      並於該刑事辯護狀中檢附結算表作為附件1，而檢察官亦
      於98年7月21日針對上開刑事辯護狀內容訊問該案件之告
      訴人蔡鍾興、證人顏終生及被告李美芳，有該刑事辯護狀
      及98年7月21日訊問筆錄附於偵卷可稽（見臺南地檢署98
      年度他字第656號卷第47-50頁、第64-78頁）。
    2.本院審酌被告於上開刑事辯護狀中所檢附之結算表，並未
      有會計師之簽章，亦未記載結算表為會計師所製作，又兩
      造均係從事投資或營建業之人，衡諸常情，均無不知會計
      師出具會計帳冊一定會記載會計師製作之旨，並簽章於上
      之理，被告應不致提出一份無會計師之簽章，亦未記載結
      算表為會計師所製作之結算表謊稱係會計師製作之理，又
      上開訊問筆錄並未記載被告於偵查中向檢察官陳稱該結算
      表乃會計師所製作，是原告主張被告向檢察官陳稱該結算
      表係委由會計師結算等語，要難採信。
    3.按因故意或過失，不法侵害他人之權利者，負損害賠償之
      責任，故意以背於善良風俗之方法加損害於他人者亦同。
      民法第184條第1項定有明文。依上開法條觀之，侵權行為
      之構成要件，於客觀要件須包括加害人之加害行為、行為
      須不法、須侵害權利、須發生損害、及加害行為與損害間
      有因果關係等要件，主觀上則須有故意或過失即意思責任
      ，若係缺少其中任一要件，即不構成侵權行為。兩造對於
      協議書之真正均不爭執，業經認定如上，若原告得依協議
      書對被告主張分配盈餘之權利，該分配盈餘之權利並不因
      被告提出結算表而不得主張，實難認原告之權利或法益因
      被告提出結算表而受有損害，因此，原告主張被告做假帳
      等行為，故意不法侵害原告二人之權利，並故意以背於善
      良風俗之方法，加損害於原告，自應對原告負損害賠償責
      任等語，應無可採。
  (三)綜上所述，原告既未證明其等因被告提出結算表而受有損害
    ，則其依據侵權行為損害賠償之法律關係，主張被告故意不
    法侵害原告二人之權利，並故意以背於善良風俗之方法，加
    損害於原告，請求被告給付原告顏中生870,000元，原告蔡
    鍾興638,000元，及均自起訴狀繕本送達翌日起至清償日止
    ，按週年利率百分之5計算之利息，即屬無據，應予駁回。
四、本案事證已臻明確，兩造其餘攻擊防禦方法及舉證，核與判
    決結果無影響，爰不另一一論述，又原告聲請傳訊證人余崑
    泰、陳瑞河，以及調閱台達信公司在陽信銀行中華分行之相
    關資料，發函國稅局或理計會計師查明「東方明珠」建案繳
    納多少稅金部分，經核無必要，均附此敘明。
五、結論：本件原告之訴為無理由，依民事訴訟法第78條、第85
    條第2項，判決如主文。
中    華    民    國    99    年    10    月    22    日
                    民事第一庭  法  官  張家瑛
以上正本係照原本作成。
如對本判決上訴，須於判決送達後20日內向本院提出上訴狀。
如委任律師提起上訴者，應一併繳納上訴審裁判費。
中    華    民    國    99    年    10    月    22    日
                                書記官  吳俊達

司法院資訊處製作；財團法人民間司法改革基金會備份。
